---
title: "Adicción al teléfono en adolescentes"
author: "Mauricio Cuervo, Felipe Delgado, Edward Rabelly"
date: "2026"
output: pdf_document
fontsize: 12pt
linestretch: 2
geometry: margin=2.54cm
header-includes:
  - \usepackage[spanish]{babel}
  - \usepackage{setspace}
  - \usepackage{parskip}
  - \usepackage{times}
---

```{r setup, include=FALSE}
knitr::opts_chunk$set(echo = TRUE, warning = FALSE, message = FALSE)
```

```{r librerias}
library(dplyr)
library(ggplot2)
library(corrplot)
library(knitr)
```

```{r carga_datos}
datos <- read.csv("teen_phone_addiction_dataset.csv", header = TRUE, sep = ",")
```

# 1. Descripción del problema

En los últimos años, el uso de teléfonos inteligentes se ha incrementado significativamente entre los adolescentes. Aunque estos dispositivos ofrecen múltiples beneficios como acceso a información, comunicación y herramientas educativas, su uso excesivo puede derivar en comportamientos de dependencia o adicción.

El problema que se busca abordar en este estudio es analizar los factores asociados con la adicción al teléfono móvil en adolescentes, identificando patrones de comportamiento relacionados con el uso del smartphone, como el tiempo diario de uso, la frecuencia con la que revisan el dispositivo y el tiempo dedicado a diferentes actividades como redes sociales, videojuegos o educación.

A través del análisis de datos se pretende identificar qué variables tienen mayor relación con el nivel de adicción al teléfono móvil, permitiendo comprender mejor este fenómeno.

# 2. Justificación

La adicción al teléfono móvil en adolescentes se ha convertido en un tema de interés para investigadores y profesionales de la salud debido a sus posibles efectos negativos en diferentes aspectos del bienestar.

Un uso excesivo del smartphone puede afectar:

- El rendimiento académico
- La calidad del sueño
- Las interacciones sociales
- La salud mental

Comprender los factores que influyen en esta problemática puede contribuir a desarrollar estrategias de prevención y uso responsable de la tecnología en jóvenes, además de aportar información relevante para padres, educadores e investigadores.

# 3. Preguntas de investigación e hipótesis

**Pregunta de investigación**

¿Qué factores del comportamiento y estilo de vida están asociados con niveles más altos de adicción al teléfono móvil en adolescentes?

**Hipótesis**

H1: Un mayor tiempo dedicado al uso de redes sociales se asocia con niveles más altos de adicción al teléfono móvil.

H2: Un mayor número de horas de uso diario del teléfono se relaciona con un incremento en el nivel de adicción.

H3: Un mayor número de horas de sueño podría asociarse con niveles menores de adicción al teléfono móvil.

# 4. Descripción del dataset

El conjunto de datos utilizado en este estudio se titula:

**Teen Phone Addiction Dataset**

Disponible en la plataforma Kaggle:
<https://www.kaggle.com/datasets/sumedh1507/teen-phone-addiction>

Este dataset contiene información relacionada con hábitos de uso del smartphone, estilo de vida y nivel de adicción al teléfono móvil en adolescentes.

# 5. Variables disponibles

**Variables demográficas**

- Age: edad del adolescente.
- Gender: género del participante.
- School_Grade: grado escolar del estudiante.

**Variables de uso del teléfono**

- Daily_Usage_Hours: número de horas que el adolescente utiliza el teléfono al día.
- Phone_Checks_Per_Day: cantidad de veces que revisa el teléfono diariamente.
- Apps_Used_Daily: número de aplicaciones utilizadas por día.

**Uso del teléfono por tipo de actividad**

- Time_on_Social_Media: tiempo dedicado a redes sociales.
- Time_on_Gaming: tiempo dedicado a videojuegos en el teléfono.
- Time_on_Education: tiempo dedicado a actividades educativas en el dispositivo móvil.
- Phone_Usage_Purpose: principal propósito del uso del teléfono.

**Variables relacionadas con estilo de vida**

- Sleep_Hours: número de horas de sueño por noche.
- Social_Interactions: nivel de interacción social del adolescente.
- Family_Communication: frecuencia de comunicación con la familia.

**Variable objetivo**

- Addiction_Level: nivel de adicción al smartphone medido mediante una escala numérica.

# 6. Revisión bibliográfica

Diversos estudios han analizado el impacto del uso excesivo de smartphones en adolescentes. Investigaciones previas han encontrado que un alto tiempo de uso del teléfono, especialmente en redes sociales, puede estar relacionado con problemas como ansiedad, alteraciones del sueño y disminución del rendimiento académico.

Algunos estudios también sugieren que factores como el apoyo familiar, el nivel de interacción social y los hábitos de sueño pueden influir en el nivel de dependencia al smartphone.

En investigaciones similares se han utilizado métodos como análisis exploratorio de datos, análisis de correlación, modelos de regresión y técnicas de aprendizaje automático.

# 7. Plan de trabajo

La metodología general para el desarrollo del proyecto se divide en varias etapas:

1. Exploración de datos
2. Limpieza y preparación de datos
3. Análisis de relaciones entre variables
4. Modelado o análisis predictivo

# 8. Análisis exploratorio de datos (EDA)

## 8.1 Dimensiones y estructura del dataset

```{r estructura}
cat("Dimensiones del dataset:\n")
print(dim(datos))

cat("\nPrimeras filas:\n")
print(head(datos))

cat("\nEstructura de variables:\n")
str(datos)
```

## 8.2 Calidad de datos

```{r calidad}
cat("Valores faltantes por variable:\n")
print(colSums(is.na(datos)))

cat("\nRegistros duplicados:\n")
print(sum(duplicated(datos)))
```

El dataset no presenta valores faltantes ni duplicados, lo que garantiza buena calidad para el análisis.

## 8.3 Estadísticas descriptivas

```{r descriptivas}
vars_numericas <- datos %>% select_if(is.numeric)

summary_stats <- data.frame(
  Variable      = names(vars_numericas),
  Media         = sapply(vars_numericas, mean,   na.rm = TRUE),
  Mediana       = sapply(vars_numericas, median, na.rm = TRUE),
  Desv_Estandar = sapply(vars_numericas, sd,     na.rm = TRUE)
)

kable(summary_stats, digits = 2, caption = "Estadísticas descriptivas de variables numéricas")
```

```{r descriptivas_adiccion}
cat("Percentiles de Addiction_Level:\n")
print(quantile(datos$Addiction_Level))

cat("\nVarianza:", var(datos$Addiction_Level))
cat("\nRango:", range(datos$Addiction_Level), "\n")
```

Existe variabilidad en los niveles de adicción, lo que indica diferentes comportamientos entre los adolescentes.

# 9. Análisis univariado

## 9.1 Variables numéricas

```{r histogramas}
ggplot(datos, aes(x = Daily_Usage_Hours)) +
  geom_histogram(binwidth = 1, fill = "steelblue", color = "black") +
  labs(title = "Distribución de horas de uso diario", x = "Horas", y = "Frecuencia")

ggplot(datos, aes(x = Sleep_Hours)) +
  geom_histogram(binwidth = 1, fill = "darkgreen", color = "black") +
  labs(title = "Distribución de horas de sueño", x = "Horas", y = "Frecuencia")

ggplot(datos, aes(x = Addiction_Level)) +
  geom_histogram(binwidth = 1, fill = "red", color = "black") +
  labs(title = "Distribución del nivel de adicción", x = "Nivel", y = "Frecuencia")
```

## 9.2 Variables categóricas

```{r barras}
ggplot(datos, aes(x = Gender)) +
  geom_bar(fill = "purple") +
  labs(title = "Distribución por género", x = "Género", y = "Frecuencia")

ggplot(datos, aes(x = Phone_Usage_Purpose)) +
  geom_bar(fill = "darkorange") +
  theme(axis.text.x = element_text(angle = 45, hjust = 1)) +
  labs(title = "Propósito principal del uso del teléfono", x = "Propósito", y = "Frecuencia")
```

## 9.3 Distribución por género (boxplot)

```{r boxplot_genero}
boxplot(Daily_Usage_Hours ~ Gender, data = datos,
        main = "Horas de uso diario por género",
        xlab = "Género", ylab = "Horas de uso",
        col = c("pink", "lightblue"))
```

El análisis univariado permite identificar la distribución individual de cada variable. Se observa que las horas de uso y el nivel de adicción presentan variabilidad, mientras que las variables categóricas muestran la frecuencia de cada grupo.

# 10. Análisis bivariado

## 10.1 Variables numéricas vs. Addiction_Level

```{r bivariado_numerico}
ggplot(datos, aes(x = Daily_Usage_Hours, y = Addiction_Level)) +
  geom_point(alpha = 0.4) +
  geom_smooth(method = "lm") +
  labs(title = "Uso diario vs. Adicción", x = "Horas de uso diario", y = "Nivel de adicción")

ggplot(datos, aes(x = Time_on_Social_Media, y = Addiction_Level)) +
  geom_point(alpha = 0.4) +
  geom_smooth(method = "lm") +
  labs(title = "Redes sociales vs. Adicción", x = "Tiempo en redes sociales", y = "Nivel de adicción")

ggplot(datos, aes(x = Sleep_Hours, y = Addiction_Level)) +
  geom_point(alpha = 0.4) +
  geom_smooth(method = "lm") +
  labs(title = "Sueño vs. Adicción", x = "Horas de sueño", y = "Nivel de adicción")
```

## 10.2 Variables categóricas vs. Addiction_Level

```{r bivariado_categorico}
ggplot(datos, aes(x = Gender, y = Addiction_Level)) +
  geom_boxplot() +
  labs(title = "Adicción por género", x = "Género", y = "Nivel de adicción")

ggplot(datos, aes(x = Phone_Usage_Purpose, y = Addiction_Level)) +
  geom_boxplot() +
  theme(axis.text.x = element_text(angle = 45, hjust = 1)) +
  labs(title = "Adicción según propósito de uso", x = "Propósito", y = "Nivel de adicción")
```

Existe relación positiva entre el uso del teléfono y la adicción, relación positiva entre redes sociales y la adicción, y relación negativa entre el sueño y la adicción.

# 11. Análisis multivariado

## 11.1 Matriz de correlación

```{r correlacion}
vars_numericas <- datos %>% select_if(is.numeric)
cor_matrix <- cor(vars_numericas)

print(cor_matrix)

corrplot(cor_matrix, method = "color")
```

Las variables más influyentes son el uso diario y las redes sociales. El sueño presenta relación inversa con la adicción.

## 11.2 Detección de outliers

```{r outliers}
Q1      <- quantile(datos$Addiction_Level, 0.25)
Q3      <- quantile(datos$Addiction_Level, 0.75)
IQR_val <- IQR(datos$Addiction_Level)

lim_inf <- Q1 - 1.5 * IQR_val
lim_sup <- Q3 + 1.5 * IQR_val

outliers <- datos %>%
  filter(Addiction_Level < lim_inf | Addiction_Level > lim_sup)

cat("Número de outliers detectados:", nrow(outliers), "\n")
print(outliers)
```

Los outliers representan casos extremos de comportamiento que pueden requerir atención especial en el modelado.

## 11.3 Variables derivadas y análisis por grupos

```{r variables_derivadas}
datos <- datos %>%
  mutate(
    Alto_Uso   = ifelse(Daily_Usage_Hours > 5, "Alto", "Bajo"),
    Bajo_Sueno = ifelse(Sleep_Hours < 6, "Si", "No")
  )

cat("Adicción según nivel de uso:\n")
print(datos %>%
        group_by(Alto_Uso) %>%
        summarise(Promedio_Adiccion = mean(Addiction_Level)))

cat("\nAdicción según privación de sueño:\n")
print(datos %>%
        group_by(Bajo_Sueno) %>%
        summarise(Promedio_Adiccion = mean(Addiction_Level)))
```

Mayor uso del teléfono y menor sueño se asocian con niveles más altos de adicción.

## 11.4 Análisis cruzado: uso, sueño y adicción

```{r cruzado}
ggplot(datos, aes(x = Daily_Usage_Hours, y = Addiction_Level, color = Bajo_Sueno)) +
  geom_point(alpha = 0.5) +
  labs(title = "Uso del teléfono, sueño y adicción",
       x = "Horas de uso diario", y = "Nivel de adicción",
       color = "Sueño < 6h")
```

El sueño modera la relación entre el uso del teléfono y la adicción.

## 11.5 Perfil de alta adicción

```{r perfil}
perfil <- datos %>%
  filter(Addiction_Level > quantile(Addiction_Level, 0.75))

cat("Resumen del perfil de alta adicción:\n")
print(summary(perfil))
```

Los usuarios con alta adicción presentan mayor uso del teléfono, más tiempo en redes sociales y menos horas de sueño.

## 11.6 Modelo de regresión múltiple

```{r regresion}
modelo <- lm(Addiction_Level ~ Daily_Usage_Hours +
                                Time_on_Social_Media +
                                Sleep_Hours +
                                Phone_Checks_Per_Day,
             data = datos)

summary(modelo)
```

# 12. Validación de hipótesis

```{r hipotesis}
h1 <- cor(datos$Time_on_Social_Media, datos$Addiction_Level)
h2 <- cor(datos$Daily_Usage_Hours,    datos$Addiction_Level)
h3 <- cor(datos$Sleep_Hours,          datos$Addiction_Level)

cat("H1 - Correlación redes sociales vs. adicción:  ", round(h1, 3), "\n")
cat("H2 - Correlación uso diario vs. adicción:      ", round(h2, 3), "\n")
cat("H3 - Correlación horas de sueño vs. adicción:  ", round(h3, 3), "\n")
```

- **H1 confirmada:** El tiempo en redes sociales se asocia positivamente con la adicción.
- **H2 confirmada:** Mayor uso diario del teléfono incrementa la adicción.
- **H3 confirmada:** Mayor número de horas de sueño se asocia con menor adicción.

# 13. Conclusiones

El análisis del dataset permite observar que se dispone de una cantidad considerable de datos relacionados con el uso del teléfono móvil, hábitos de vida y niveles de adicción en adolescentes.

La exploración indica que el dataset contiene 3000 registros y 25 variables sin valores faltantes, lo cual facilita el análisis. Los resultados confirman las tres hipótesis planteadas: el tiempo en redes sociales y el uso diario del teléfono se asocian positivamente con la adicción, mientras que las horas de sueño actúan como factor protector.

#Analisis univariado
En el analisis univariado tenemos con la primera grafica un problema principal que alrededor de 600 encuestados lo usan alrededor de 4 a 6 horas y aunque un numero menor alredor de 9 horas, lo cual es preocupante.En la siguiente tenemos un horario de sueño alrededor de 5 a 6 horas son 200 a 400 encuestados y la mayor concentracion que duerme 6 a 8 horas, y pocas personas que duermen menos horas o mas horas. Y en la tercera tenemos un nivel de adiccion donde alrededor de 500 estan en un nivel relativamente bajo pero si tenemos un incremento de mas de 1500 encuestados con un nivel de 10 de adiccion.

En las siguientes graficas podemos distinguir como estan usando el telefono donde tenemos una distribucion por su uso:

1. Navegacion
2. Otros 
3. Educacion
4. Redes sociales
5. Videojuegos

Y otra grafica donde tenemos una distribucion por genero donde la mayoria son hombres luego las mujeres y por ultimo otros generos.

Con el grafico siguiente tenemos la distribucion de que alrededor de todos los hombres y las mujeres lo usan diario alrededor de 5 horas diarias.

#Analisis bivariado
En la grafica de uso diario vz adiccion muestra que hay una tendencia que a mayor numero de horas de uso mayor es la adiccion, cada punto representa un encuestado. En la siguiente tenemos el uso en redes sociales donde dice lo mismo que la anterior entre mas tiempo en redes sociales mas es el nivel de adiccion y en la siguiente tenemos horas de sueño vz adiccion donde aparece una linea de tendencia negativa donde entre mayor adiccion hay menores horas de sueño.

En conclusion de estos datos se podria decir que entre mayor nivel de adiccion esta relacionada por las redes sociales y el uso del celular, y entre mayor adiccion los enceustados duermen menos horas.  

En las variables categoricas tenemos que tanto hombres como mujeres tienen un alto porcentaje de adiccion donde ganan los hombres y los otros generos estan a la par. Y donde el proposito de uso es mayor en redes sociales, el siguiente es la navegacion, sigue la educacion y estan empatados lso videojuegos con otros.

Encontramos que la mayoria de personas tienen un nivel alto de adiccion usando el celular el redes sociales y que en su mayoria son hombres.

Con los datos outliers al ser datos extremadamente raros tenemos que tener un analisis mucho mas profundo ya que son datos atipicos.

Se crearon dos nuevas variables segun el uso del telefono y caunto estan durmiendo los encuestados que a su vez se dividen en alto y bajo. el promedio de alto uso es del 9.68 y los que duermen menos de 6 horas es el de 9.25.

Al final de estos datos muestra que el uso excesivo del celular esta relacionado con el nivel de reduccion de horas de sueño.

Y en la ultima grafica muestra la relacion de entre el nivel de uso con el nivel de adiccion ademas de presentar a todos los que duermen menos de 6 horas (punto azul) o mas de 6 horas (punto naranja).

En el modelo de regresion multiple demuestra que las variables con una relacion positiva con el nivel de adiccion, asi que emtre mayor sea el numero representa mayor adiccion (horas de uso, tiempo en redes y cantidad de revisiones),  y entre menor sea el numero (en este caso) son menores las horas de sueño.


Estos hallazgos pueden contribuir al desarrollo de estrategias de prevención y uso responsable de la tecnología en adolescentes.
